【裁判字號】    95,中簡上,508
【裁判日期】    951228
【裁判案由】    詐欺
【裁判全文】
臺灣臺中地方法院刑事判決          95年度中簡上字第508號
上  訴  人  臺灣臺中地方法院檢察署檢察官
被      告  甲  ○
上列上訴人因被告詐欺案件，不服本院臺中簡易庭中華民國95年
7月11日95年度中簡字第1633號第一審刑事簡易判決（聲請案號
：臺灣臺中地方法院檢察署95年度偵字第6934號），提起上訴，
本院管轄第2審之合議庭，逕依通常審判程序為第1審判決如下：
    主    文
原判決撤銷。
甲○無罪。
    理  由
一、聲請簡易判決處刑意旨略以：被告甲○意圖為自己不法之所
    有，於民國九十四年十月間，以砂石場擴大經營急需壓碎石
    機為由，向告訴人乙○○購買壓碎石機一臺，告訴人不疑有
    詐，遂與被告以新臺幣（下同）二十五萬元之價格達成交易
    ，被告並先交付訂金五萬元藉此取信告訴人，其餘二十萬元
    則持由其背書、發票人力行實業有限公司（負責人丙○○；
    起訴書誤為發票人丙○○，另經檢察官不起訴處分）為發票
    人、面額二十萬元之支票一紙予告訴人以資清償，告訴人誤
    以為真，遂於九十四年十月間如期交付壓碎石機一臺予被告
    ，詎甲○於買得前揭壓碎石機後，即於九十四年十一月二十
    五日以四十三萬元之價格，將前揭壓碎石機與發電機組各一
    臺售予證人王德興，所得款項用以支付員工薪水及進貨費用
    ，且前揭支票到期後經提示竟未獲兌現，告訴人至此始悉受
    騙。因認被告涉犯刑法第三百三十九條第一項之詐欺取財罪
    嫌云云。
二、按犯罪事實應依證據認定之，無證據不得認定犯罪事實；不
    能證明被告犯罪或其行為不罰者，應諭知無罪之判決，刑事
    訴訟法第一百五十四條第二項、第三百零一條第一項分別定
    有明文。又告訴人之告訴，係以使被告受刑事追訴為目的，
    是其陳述是否與事實相符，仍應調查其他證據以資審認。且
    事實之認定，應憑證據，如未能發現相當證據，或證據不足
    以證明，自不能以推測或擬制之方法，以為裁判基礎。且認
    定犯罪事實所憑之證據，雖不以直接證據為限，間接證據亦
    包括在內；然而無論直接或間接證據，其為訴訟上之證明，
    須於通常一般之人均不致有所懷疑，而得確信其為真實之程
    度者，始得據為有罪之認定，最高法院五十二年臺上字第一
    三○○號、四十年臺上字第八六號及七十六年臺上字第四九
    八六號分別著有判例可資參照。又刑事訴訟法第一百六十一
    條已於九十一年二月八日修正公布，修正後同條第一項規定
    ：檢察官就被告犯罪事實，應負舉證責任，並指出證明之方
    法。因此，檢察官對於起訴之犯罪事實，應負提出證據及說
    服之實質舉證責任。倘其所提出之證據，不足為被告有罪之
    積極證明，或其闡明之證明方法，無從說服法官以形成被告
    有罪之心證，基於無罪推定之原則，自應為被告無罪判決之
    諭知（最高法院九十二年臺上字第一二八號判例意旨參照）
    。另按刑法第三百三十九條第一項詐欺罪之成立，以意圖為
    自己或第三人不法所有，以詐術使人將本人或第三人之物交
    付為要件。所謂以詐術使人交付，必須被詐欺人因其詐術而
    陷於錯誤，若其使用方法，不能認為詐術，亦不致使人陷於
    錯誤，即不構成該罪（最高法院四十六年度臺上字第二六○
    號判決意旨參照）。且刑法第三百三十九條第一項之詐欺罪
    ，以行為人意圖為自己或他人不法之所有為要件，亦即犯罪
    之目的，與責任要素之故意有別，屬目的犯，又詐欺案件中
    行為人是否具不法所有意圖，涉及行為人主觀意思，自應透
    過外在所顯現的客觀事實，綜合審認。再債務不履行之態樣
    繁多，有因當事人間存有抗辯事由而不履行者，有因債務人
    事後財務惡化致一時不能履行者，甚且有債務人惡意之不履
    行者，然其是否構成刑法第三百三十九條第一項之詐欺罪，
    非可一概而論，端視債務人於取得款項之初，是否有為自己
    或第三人不法所有之意圖，及其所使用之方法是否為詐術，
    並因而使人陷於錯誤，非謂一有不履行之情形，即應論以詐
    欺罪責。
三、本件公訴人認被告涉有詐欺犯嫌，無非以：被告甲○就曾向
    告訴人乙○○購買壓碎石機且尚有尾款二十萬元尚未付清等
    情坦承不諱，另據告訴人於刑事告訴狀及偵查中指陳歷歷，
    且被告出售前揭壓碎石機予王德興一節，復經證人王德興到
    庭結證明確，被告購買前揭壓碎石機既係用於擴大砂石場經
    營規模，何以於九十四年十月購得後，旋即於同年十一月轉
    售予證人王德興，是被告所為，顯違常情，縱認被告迅速轉
    售有其商業考量，惟被告明知其尚積欠告訴人貨款二十萬元
    ，且前揭支票發票日係九十五年一月十五日，竟未挪用部分
    獲利償還前揭貨款，反而坐視前揭支票屆期因存款不足而遭
    退票，謂其於訂約之際主觀上無詐欺之不確定故意，殊難想
    像為其論據。
三、訊據被告甲○固坦承確有於九十四年十月初以二十五萬元價
    格向乙○○購買機器，僅支付五萬元，另二十萬元尚未支付
    ，嗣於十一月間以四十三萬元出售，得款支付員工薪資及貨
    款而未清償積欠告訴人二十萬元之事實，惟堅決否認有何詐
    欺取財之犯行，辯稱：其交付兩張支票，一張五萬元，一張
    二十萬元，都是力行國際實業有限公司丙○○的支票，面額
    五萬元支票有兌現，另一張面額二十萬元沒有兌現，因為其
    沒有現金，並有向告訴人說明，其與案外人丙○○是朋友，
    向丙○○借票向告訴人購買機器，其借票但必須自己負責，
    支票還沒有兌現之前，其有向告訴人表示票沒有辦法過，請
    先不要提示，但告訴人說沒有辦法，其購買壓碎石機原本是
    自己要用，但其將機器整修後，效果不好，無法符合需求的
    生產量，就閒置在旁邊，到了十一月的時候，朋友說要買，
    其花了八萬元整修、改裝設備，賣給朋友介紹的人，賣了四
    十三萬元，這筆錢進來的時候剛好要發薪水，而且必須付貨
    款所以先付掉。貨款部分其要去跟告訴人處理，目前還沒有
    付款，因為今年沒有什麼工作等語。經查：
  (一)證人即告訴人乙○○雖證稱其並不知道被告財務狀況云云，
    惟被告向告訴人購買本件壓碎石機係告訴人之兄介紹，而交
    易過程中經過討價還價，被告表示沒有錢，希望賒帳，其兄
    也有幫被告講話等情，業據證人即告訴人乙○○證述明確，
    足見被告交易之初財力狀況不佳，猶向出賣人表示希望賒帳
    等情，當為告訴人知之甚詳。
  (二)被告嗣以面額五萬元、二十萬元，發票人為力行國際實業有
    限公司支票二紙給付價金，且其中五萬元支票為定金，業已
    兌現，另面額二十萬元支票未獲兌現一節，業據被告證述明
    確，亦核與被告所述相侔，並有支票及退票理由單影本各一
    紙在卷可參，是以被告支付價金二十五萬元均係以力行國際
    實業有限公司之支票為之，且二紙面額分別五萬元、二十萬
    元支票業已兌現一紙面額五萬元者，亦堪認定。又證人乙○
    ○證稱面額五萬元支票票期係一星期，面額二十萬元支票票
    期係四個月等語，復證稱：交支票當天即將機器交付與被告
    等語，顯見上開面額五萬元支票一紙兌現前，被告即已取得
    上開壓碎石機，並非如公訴人所稱被告先交付訂金五萬元藉
    此取信證人乙○○使之交付上開壓碎石機。且倘被告意欲行
    騙，在取得上開壓碎石機後，詐騙目的已達，即無必要再行
    支付價金，理應分文未付，並使上開二紙支票均退票，當無
    須兌現面額五萬元之支票以支付五分之一價金。證人乙○○
    復證稱：其收到上開二紙支票後有打電話到銀行詢問，銀行
    回覆開戶一年沒有退票紀錄等語，且經本院查閱力行國際實
    業有限公司票據信用，以支票自九十五年一月十六日起始有
    退票情事，此有法務部票據信用資訊連結作業一份在卷可參
    ，是以上開支票存款帳戶於被告與告訴人交易時尚屬正常，
    且告訴人亦向銀行查詢，是尚未足以其中一紙面額二十萬元
    支票退票，即以推論被告有何施以詐術。
  (三)又被告雖於九十四年十月間以二十五萬元得購得上開壓碎石
    機後，旋於九十四年十一月二十五日以四十三萬元出售與證
    人王德興一節，業據被告供明，復據證人即買受人王德興於
    偵查中證述明確，並有買賣契約書一份在卷可稽。而被告辯
    以該壓碎石機購得後花費八、九萬元將圓篩改為震動式等語
    ，而證人乙○○事後至水里追查該壓碎石機時見該壓碎石機
    篩撿石頭設備不同，有改過一節，業據證乙○○證述屬實，
    顯見被告辯其花款改裝一節，當非無稽。
  (四)綜上，被告雖以低價向證人乙○○購得該壓碎石機，然此係
    經討價還價且由其兄介入協助後決定之價金，嗣以較高價出
    售與證人王德興，然此價差係因契約自由之約定，而被告亦
    確有就購得機器有所增補一節，已如前述，其加工其上而增
    加其價值出售取得較高價金，亦與常情無違。且被告用以支
    付價金之支票，在取得上開壓碎石機後仍有兌現其一，綜觀
    其情，未見被告有何施以詐術使告訴人陷於錯誤而交付該壓
    碎石機之情事，自難認被告有何詐欺取財之犯行。縱以被告
    積欠二十萬元價金遲未處理，惟此應係民事糾葛，尚難遽以
    詐欺罪責相繩。檢察官上訴意旨以原審量刑過輕云云，固無
    理由，惟原判決既有前開可議之處，即屬無可維持，應由本
    院予以撤銷改判。且按檢察官依刑事訴訟法簡易訴訟程序聲
    請簡易判決處刑之案件，如法院於審理後，認應為無罪、免
    訴、不受理或管轄錯誤判決之諭知者，應適用通常訴訟程序
    審判之，為刑事訴訟法第四百五十二條所明文規定；對於簡
    易判決之上訴，準用刑事訴訟法第三編第一章及第二章之規
    定，管轄第二審之地方法院合議庭受理簡易判決上訴案件，
    應依通常程序審理，其認案件有應依通常訴訟程序審判誤依
    簡易判決處刑之情形者，原審所行訴訟程序因有重大瑕疵，
    自應撤銷原判決，逕依通常訴訟程序為第一審判決（法院辦
    理刑事訴訟簡易程序案件應行注意事項第十四條意旨參照）
    。查本案被告既應判決無罪，自應由本院將原判決撤銷，並
    改依通常程序自為第一審諭知被告無罪之判決。
據上論斷，應依刑事訴訟法第四百五十二條、第四百五十五條之
一第一項、第三項、第四百五十一條之一第四項但書第三款、第
三百六十九條第一項前段、第三百六十四條、第三百零一條第一
項前段，判決如主文。
本案經檢察官廖梅君到庭執行職務。
中    華    民    國    95    年    12    月    28    日
                  刑事第十四庭  審判長法  官  楊真明
                                      法  官  林世民
                                      法  官  陳  葳
上正本證明與原本無異
如不服本判決，應於收受本判決後十日內向本院提出上訴書狀，
其未敘述上訴理由者，並得於提起上訴後十日內向本院補提理由
書狀（均須按他造當事人之人數附繕本）「切勿逕送上級法院」
。
                                      書記官  張雅如
中    華    民    國    95    年    12    月    28    日


司法院資訊處製作；財團法人民間司法改革基金會備份。
